【裁判字號】    99,消債抗,48
【裁判日期】    991101
【裁判案由】    更生事件之抗告
【裁判全文】
臺灣臺南地方法院民事裁定            99年度消債抗字第48號
抗  告   人
即 債 務 人  甲○○○
上列抗告人聲請消費者債務清理事件，對於中華民國99年8月31
日本院99年度消債更字第47號更生裁定提起抗告，本院裁定如下
：
    主  文
抗告駁回。
抗告程序費用新臺幣壹仟元由抗告人負擔。
    理  由
一、本件抗告意旨略以：
  (一)抗告人雖於95年銀行公會會員辦理消費金融案件無擔保債務
    協商機制，向最大債權銀行台新國際商業銀行股份有限公司
    （下稱台新銀行）申請債務協商，台新銀行同意抗告人分12
    0期，利率為0%，每月以18,633元繳至指定帳戶，然抗告人
    另有3筆債務遭外賣至資產管理公司共542,000元，其中良京
    實業股份有限公司（下稱良京公司）要求先入款225,000元
    ，剩餘債務才得分98期、利率12%、每期還款4,000元，然抗
    告人對於良京公司之協商還款方式無力負擔，依抗告人當時
    經濟狀況無法償還225,000元，且一般經濟小康之家庭亦無
    法有現金225,000元應急之需，況抗告人無法償還225,000元
    ，故良京公司會採取法律程序強制執行扣薪，依抗告人月薪
    45,000元，扣薪3分之1，即15,000元，抗告人每月償還銀行
    公會會員協商及強制執行扣薪和房貸13,000元總和為46,633
    元（13,000＋15,000＋18,633＝46,633）已超過抗告人月薪
    45,000元，顯然可證抗告人是無法負擔。
  (二)抗告人在95年之月薪為45,000元，當時抗告人之工作是2份
    ，並非一般上班族一樣，故相對工作時數較一般人長，然抗
    告人之婆婆及先生相繼於96年4月和97年3月過世，其喪葬費
    都向親戚借款應急，又抗告人公公年事已高，怕其無人照顧
    ，抗告人只能做1份工作，其餘時間照顧其公公，況抗告人
    之工作無雇主，都是由個人自行去尋找或朋友介紹至家中打
    掃清潔之工作，依據行政院勞工委員會之統計95年清潔工作
    人員（其他服務業）經常薪資為23,422元，98年之薪資就降
    為20,982元，且抗告人為46年次現為54歲，沒讀書不識字，
    且為女性，職場之競爭能力較屬弱勢，故薪資較一般人為低
    。
  (三)綜上所述，抗告人有還款之誠意，實屬因家庭狀況無法讓抗
    告人繼續爭取第2份之工作，況抗告人因學識之問題無法找
    較固定及高薪之工作，為此，依法提出抗告，狀請廢棄原裁
    定，並諭知抗告人更生程序開始等語。
二、按債務人對於金融機構因消費借貸、自用住宅借款、信用卡
    或現金卡契約而負債務，在聲請更生或清算前，應提出債權
    人清冊，以書面向最大債權金融機構請求協商債務清償方案
    並表明共同協商之意旨，消費者債務清理條例第151條第1項
    定有明文。次按債務人與金融機構協商成立者，不得聲請更
    生或清算，但因不可歸責於己之事由，致履行顯有重大困難
    者，不在此限；本條例施行前，債務人依金融主管機關協調
    成立之中華民國銀行公會會員辦理消費金融案件無擔保債務
    協商機制與金融機構成立之協商，準用前項之規定，消費者
    債務清理條例第151條第5項、第6項分別定有明文。又聲請
    更生或清算不合程式或不備其他要件者，法院應以裁定駁回
    之，但其情形可以補正者，法院應定期間先命補正，復為同
    條例第8條所明定。又消費者債務清理條例之立法目的，依
    其立法理由乃認陷於經濟上困境之消費者若任其於惡性循環
    之債務窘境中自生自滅，其將衍生嚴重之社會問題，致難以
    維持安定之社會經濟秩序，故有予之分別情形依更生或清算
    之程式清理其債務之必要，藉以妥適調整其與各相關債權人
    等間之權利義務關係，以謀求消費者經濟生活之更生機會，
    從而健全社會經濟發展，惟私法上之債之關係，係以當事人
    間之信賴關係為基礎，為社會經濟組織之重要支柱，故當事
    人於以法律行為追求自己之利益之際，亦應顧及對方之利益
    ，並考量債權債務在社會上之作用，本於誠實及信用之原則
    ，行使其債權及履行其債務，故消費者如已與金融機構協商
    成立，或於本條例施行前已依金融主管機關協調成立之中華
    民國銀行公會會員辦理消費金融案件無擔保債務協商機制與
    金融機構成立協商，因此係經當事人行使程序選擇權所為之
    債務清理契約，債務人理應受該成立之協定所拘束，如無特
    殊情事，其原即應依此協商結果而為誠信履行，惟因慮及有
    些協商於成立之時，或僅考量債權數額之清償而未慮及債務
    人之經濟能力，或債務人於嗣後因經濟情況變更（如清償期
    間收入或收益不如預期）而致依約履行將使其陷於經濟上之
    困境甚或履行不能，故上開條例於此即另開「因不可歸責於
    己之事由，致履行顯有重大困難者」之履行例外以助債務人
    之更生，則已成立協商者不能或不願依約履行而依例外條款
    復聲請更生或清算者，自應就其例外情形嚴予審核，於該當
    後始准之為其所負義務關係之調整，以避免其任意毀諾、濫
    用債務清理程式而藉此善意之立法惡意圖謀減免債務，致使
    該程序陷於道德之危險，並因此使社會之信用緊縮而造成經
    濟之動盪。本件抗告人前既已依債務協商機制與金融機構成
    立協商（詳後三、(一)所述），依上開說明，其原即應依此協
    商結果而為誠信履行，故其欲援引上開條例條項之例外規定
    而再聲請更生時，自應就其不依約履行是否具不可歸責於己
    之事由而致履行顯有重大困難之情形嚴為審查以避免道德上
    之危險。
三、經查：
  (一)抗告人前於消費者債務清理條例施行前，依金融主管機關協
    調成立之中華民國銀行公會會員辦理消費金融案件無擔保債
    務協商機制，向最大債權銀行台新銀行申請債務協商，台新
    銀行同意抗告人自95年7月起，分120期，利率為0%，每月以
    18,633元繳至指定帳戶，再由台新銀行按各債權銀行之各項
    金融債務比例清償分配予各債權人，嗣95年7月15日因債權
    人金額變更，無擔保總債權自2,236,009元增為2,238,482元
    ，另行簽立協議書，更改還款條件為月付金18,654元，抗告
    人自95年7月10日起開始依約繳款，繳納3期，迄95年10月間
    毀諾。抗告人乃於97年間向本院聲請更生，經本院於98年6
    月19日以97年度消債更字第1524號駁回抗告人更生聲請確定
    在案，抗告人即另與台新銀行達成個別協商一致性方案協議
    ，約定分二階段還款，第一階段第1至71期即自98年8月起，
    對於台新銀行每月應還款1,030元（依債權比例計算，即對
    於全部金融機構之每月應還款總額約4,000餘元），第二階
    段對於台新銀行應還款608,794元（屆時視抗告人當時收入
    狀況再協議還款方案），抗告人依約還款迄今，此有台新銀
    行99年3月26日台新總債務協商部字第09900005242號函、債
    務協商協議書、無擔保債務還款計劃表、個別協商一致性方
    案協議書、台新銀行函、電話紀錄附卷足稽（見原審卷第34
    至37、50、51、148、149頁），是抗告人對本院駁回更生聲
    請之裁定提起抗告，自須審究其不依約履行是否具「不可歸
    責於己之事由致履行顯有重大困難」之情形嚴為審查。
  (二)抗告人於本件更生聲請狀中雖記載「有不可歸責於己致履行
    顯有重大困難之事由與證據：如后陳報（附件一）」，然抗
    告人所提附件一之「南縣區漁會參加勞工保險/全民健康保
    險者勞保費/健保費繳費證明單」、「勞工保險被保險人投
    保資料」、「勞工保險被保險人投保資料」等件，均只顯示
    抗告人於74年至97年間係以南縣區漁會為投保單位，而抗告
    人之抗告狀內就其收入狀況，僅記載「抗告人於95年之月薪
    為45,000元，當時有2份工作，現只能做1份工作，其餘時間
    照顧公公，抗告人之工作無雇主，都是由個人自行去尋找或
    朋友介紹至家中打掃清潔之工作，依據行政院勞工委員會之
    統計95年清潔工作人員（其他服務業）經常薪資為23,422元
    ，98年之薪資就降為20,982元」；另於99年10月15日之民事
    補正陳報狀中，就收入狀況之說明亦僅載「從事夜市小吃攤
    臨時雜工，每月收入約14,040元～15,000元，每月薪資皆領
    現金，無法提供薪資證明單據」，再遍查抗告人所提出之聲
    請資料、附件及前審卷證，除檢附抗告人財產及收入狀況說
    明書、財產歸屬資料清單、債權人清冊、聯合徵信中心信用
    報告回覆書、協議書、無擔保債務還款計畫外，均未見足資
    證明抗告人實際收入狀況之單據，此外亦無提出其他相關新
    事證或不可歸責於己致履行顯有重大困難之事由與證據，足
    認本件更生之聲請，並無其他新事由。
  (三)又抗告人於97年度消債更字第1524號事件中，自陳每月收入
    約17,000元；另於本件原審則自陳其每月收入約15,000元；
    在本審則自陳每月收入約14,040元至15,000元，抗告人先後
    數次陳述之收入金額皆不一致，又自始均未提出任何薪資收
    入證明，則抗告人是否據實陳報其每月實際收入狀況，已屬
    有疑，尚難盡信。抗告人既無法證明於協商成立至毀諾時有
    何客觀收入不足或減少之情事，自難認其有何因不可歸責於
    己事由致履行協商條件有重大困難之情形。且縱認抗告人係
    虛報收入來源致最大債權銀行據以提出上開協商方案而成立
    協商，則抗告人顯有違背誠信原則，故意虛報收入所得而以
    不正當方法濫用協商機制，縱有協商金額超逾其履行能力情
    事，亦屬可歸責於抗告人自己之事由所致，自不得以此為由
    而聲請更生。
  (四)本院既無法認定抗告人之收入狀況自協商時起至聲請更生有
    何變化，則以抗告人協商時所切結之每月收入45,000元計算
    ，扣除抗告人所陳報每月必要支出9,825元後（即2年內必要
    支出235,800元24＝9,825元），每月尚餘約35,175元（45
    ,000－9,825＝35,175）之可支配金額，顯然足以支付前述
    每月協商應繳金額18,654元。又抗告人於前案聲請更生遭駁
    回後，另與台新銀行達成個別協商一致性方案協議，約定分
    二階段還款，第一階段第1至71期即自98年8月起，對於台新
    銀行每月應還款1,030元，第二階段對於台新銀行應還款608
    ,794元（屆時視抗告人當時收入狀況再協議還款方案），並
    依約還款迄今，是抗告人顯已自最大債權銀行處取得較先前
    協商方案更有利之清償條件，抗告人捨此不為，猶以前詞置
    辯，前後多次陳述反覆，又無法具體舉證證明其收入狀況，
    另抗告人於97年度消債更字第1524號更生聲請經駁回後，嗣
    又於98年7月接受台新銀行協議方案，並依約還款迄今均正
    常履約，有台新銀行99年3月26日台新總債務協商部字第099
    00005242號函、99年6月17日日台新總債務協商部字第09900
    010230號函、99年8月5日日台新總債務協商部字第09900012
    823號函可稽（見原審卷第148、192、201頁），難認抗告人
    有何不可歸責於己致履行顯有重大困難之事由，或有不能清
    償、不能清償之虞之情形，抗告人之主張，自不足採。
四、依上，抗告人主張協商成立後，有不可歸責於己之事由，致
    履行顯有重大困難乙節，經核俱無理由，其聲請更生自屬無
    據。原審裁定駁回抗告人更生之聲請，並無違誤，抗告意旨
    指摘原裁定不當，求予廢棄另為裁定，為無理由，應予駁回
    。
五、據上論結，本件抗告為無理由，依消費者債務清理條例第15
    條，民事訴訟法第495條之1第1項、第449條第1項、第95條
    、第78條，裁定如主文。
中    華    民    國    99    年    11    月    1    日
                  民事第三庭    審判長 法  官  杭起鶴
                                       法  官  何清池
                                       法  官  王淑惠
以上正本係照原本作成。
本裁定不得再抗告。
中    華    民    國    99    年    11    月    1    日
                                      書記官  任婉筠

司法院資訊處製作；財團法人民間司法改革基金會備份。
